【裁判字號】    99,訴,663
【裁判日期】    991209
【裁判案由】    妨害性自主罪
【裁判全文】
臺灣桃園地方法院刑事判決               99年度訴字第663號
公  訴  人  臺灣桃園地方法院檢察署檢察官 
被      告  彭○○
上列被告因妨害性自主案件，經檢察官提起公訴（98年度偵字第
15930 號），本院判決如下：
    主  文
彭○○對於十四歲以上未滿十六歲之女子為性交，處有期徒刑壹
年陸月。緩刑年。緩刑期間付保護管束，並應接受貳場次之法
治教育課程。
    事  實
一、彭○○於民國97年6 月間，透過網路即時通「小高聊天室」
    與警製代號0000-0000 之14歲以上未滿16歲之少女（民國83
    年9 月生，真實姓名年籍詳卷，下稱A 女）結識，未幾即成
    為男女朋友，彭○○於交往期間經A 女告知而悉A 女係14歲
    以上未滿16歲之女子，竟仍基於對14歲以上未滿16歲之女子
    為性交之單一概括犯意，於A 女同意之情形下，自97年6 月
    7 日起，迄於97年12月12日止，除一次於新竹市之旅館外，
    先後在彭○○位於桃園縣楊梅鎮○○街0000巷00弄00號住處
    ，以每週2 次不等之頻率，以其性器官插入A 女性器官之方
    式為性交行為。嗣因A 女逃家為警尋獲，始循線查悉上情。
二、案經 A女訴由新竹縣政府警察局移送臺灣桃園地方法院檢察
    署檢察官偵查起訴。
    理  由
一、證據能力部分：
    按被告以外之人（包括證人、鑑定人、告訴人、被害人及共
    同被告等）於審判外之陳述雖不符刑事訴訟法第159 條之1
    至之4 等4 條之規定，而經當事人於審判程序同意作為證據
    ，法院審酌該言詞陳述或書面陳述作成時之情況，認為適當
    者，亦得為證據；當事人、代理人或辯護人於法院調查證據
    時，知有刑事訴訟法第159 條第1 項不得為證據之情形，而
    未於言詞辯論終結前聲明異議者，視為有前項之同意，同法
    第159 條之5 定有明文。立法意旨在於傳聞證據未經當事人
    之反對詰問予以核實，原則上先予排除。惟若當事人已放棄
    反對詰問權，於審判程序中表明同意該等傳聞證據可作為證
    據；或於言詞辯論終結前未聲明異議，基於尊重當事人對傳
    聞證據之處分權，及證據資料愈豐富，愈有助於真實發見之
    理念，且強化言詞辯論主義，使訴訟程序得以順暢進行，上
    開傳聞證據亦均具有證據能力。查本件下列所引用之被告以
    外之人於審判外之陳述，因公訴人、被告、辯護人均表示不
    爭執其證據能力，復本院認其作成之情形並無不當情形，經
    審酌後認為適當，故前開審判外之陳述得為證據，併此敘明
    。
二、認定犯罪事實所憑之證據及理由：
    上揭犯罪事實，業據被告於本院審理中自白不諱，核與證人
    即告訴人A 女於警詢及審理中，證人即A 女友人張○○於偵
    查中所證述之情節大致相符，復有本案現場照片、內政部少
    年之家99年5 月19日少輔字第0990001441號函附學員案情輔
    導摘要報告1 紙、性侵害案件代號與真實姓名號碼表1 紙在
    卷可參。綜上所述，足認被告之自白核與事實相符，應可採
    為論罪科刑之依據。從而，本件事證已臻明確，被告犯行洵
    堪認定，應予依法論科。
三、論罪科刑之依據：
  (一)按刑法第227 條之規範目的，係因未滿14歲，或14歲以上未
    滿16歲之未成年男女，智識程度尚屬薄弱，發育未臻完全，
    思慮有欠成熟，同時難以確實理解性交之意義，而無承諾性
    交之能力，為保護其身心健康及善良風俗而為之規定，即使
    不違反未滿14歲或14歲以上未滿16歲之被害人之意願，而與
    之性交，仍無法脫免其罪責。核被告所為，係犯刑法第227
    條第3 項之對於14歲以上未滿16歲之女子為性交罪。又兒童
    及少年福利法第70條第1 項本文固規定：「成年人教唆、幫
    助或利用兒童及少年犯罪或與之共同實施犯罪或故意對其犯
    罪者，加重其刑至2 分之1 。」，然因刑法第227 條第3 項
    之規定，已將「對於14歲以上未滿16歲之男女」列為犯罪構
    成要件，係以被害人年齡所設特別規定，依兒童及少年福利
    法第70條第1 項但書規定，自無庸再依同法第70條第1 項本
    文規定加重其刑，併此敘明。
  (二)起訴意旨雖認被告如本判決事實欄之所為，僅應論以「接續
    犯」之包括一罪云云。然按94年2 月2 日修正公布，於95年
    7 月1 日起施行生效之現行刑法，業已刪除第56條關於連續
    犯之規定。就行為人反覆實施多次性交行為之犯罪，實務前
    均依修正前刑法第56條連續犯之規定，論以一罪，並加重其
    刑。惟上述連續犯之規定業經修正刪除，惟此並不表示性交
    之犯行，即當然應以數罪併罰之方式論罪，茲說明如下：
  1.按連續犯之規定廢除後，對於部分習慣犯，例如竊盜、吸毒
    等犯罪，是否會因適用數罪併罰而使刑罰過重產生不合理之
    現象一節，在實務運用上應可參考德、日等國之經驗，委由
    學界及實務以補充解釋之方式，發展「包括一罪」之概念，
    對於合乎「接續犯」或「集合犯」之情形，認為構成單一之
    犯罪，以限縮數罪併罰之範圍，用以解決上述問題（刑法第
    56條修正理由意旨可供參照）。換言之，連續犯之規定廢除
    後，就符合「接續犯」及「集合犯」者，仍應論以實質上一
    罪。
  2.又按所謂「包括一罪」之概念，無非係在解釋「構成要件一
    行為」之問題，亦即透過法律解釋將形式上看似多次行為之
    犯罪，解釋為僅屬一行為之單純一罪，蓋某些犯罪如將多次
    行為評價為數罪，恐有違禁止重覆評價、刑度超過罪責與不
    法內涵而違反憲法要求之比例原則之虞。依此，於某些特殊
    之情況下，須透過解釋，將出現多數自然意義上行為之過程
    ，涵攝於單一之犯罪構成要件之下，已能充分保護法益之安
    全，論罪及處罰上亦不致違反比例原則。「包括一罪」即是
    為解決此因重覆評價而導致違反比例原則之情形而生之概念
    。正如學者所言：「透過解釋而把犯罪行為過程中原本有犯
    罪情緒脫離，或甚至是明顯多數行為的情形也解釋為單純一
    罪，基本上是針對某些犯罪類型，其行為人基於特殊情境之
    制約必然形成多數犯罪行為，其中之多數行為並非來自於行
    為人所設定之目的，而是附帶結果。於此，既然行為人的行
    為是必然性的多數行為，而且是出於特殊情境的制約，意義
    上類似一行為的概念，所以在侵害相同法益的前提下，適宜
    解釋為單純一罪」（參見：黃榮堅，基礎刑法學（下），20
    06年9 月，3 版1 刷，第1015頁）。是以，除行使偽造貨幣
    、販賣毒品、販賣猥褻物品、施用毒品等犯罪，均宜解釋為
    「包括一罪」外，於我國仍屬犯罪之通姦罪，其多次性交之
    行為亦可能被解釋為「包括一罪」，蓋除不參雜感情因素的
    性交易或所謂一夜情行為會成立單次之通姦罪外，以感情為
    基礎之多次通姦、相姦行為，於感情交往的承諾或陷入，已
    經同時預設多次性交行為之存在，亦應解釋為包括一罪（同
    見解，參見黃榮堅，同上書）。然而，將外觀上為數行為之
    犯行解釋為「包括一罪」，畢竟是數罪併罰的例外，必須有
    堅強的事實基礎作為依據，方得將數行為之犯罪解釋為「包
    括一罪」，單以屬於生活現象經常出現的多數行為，尚不足
    據以解釋為「包括一罪」之基礎，尚須「出於特殊情境所制
    約之附帶結果」始足當之。
  3.復按對於「包括一罪」之概念，不論學說及實務均將之區分
    為「接續犯」與「集合犯」之類型。所謂的「集合犯」，最
    高法院曾謂：「刑法學理上所謂集合犯，係指符合犯罪構成
    要件之行為，依其本質、犯罪目的及社會常態觀之，常具有
    反覆或延續實行之特性，此等反覆、延續之行為，於自然意
    義上雖係複數之行為，但依社會通念，在法律上應總括為合
    一之評價，法律乃將之規定為獨立之犯罪類型，而為包括之
    一罪。現行刑事法律所規定之販賣罪，並非屬於必須反覆或
    延續實行始能成立之犯罪；且該等販賣行為，常有單一或偶
    發性販賣之情形，亦非絕對具有反覆、延續實行之特徵。」
    （最高法院99年度台上字第5423號刑事判決要旨可供參照）
    ；又學者亦謂：「集合犯，係指在構成要件上，本即預定其
    有複數的同種行為反覆實施的犯罪。此種犯罪，其構成要件
    上所規定之行為，在立法時，本即預定其有反覆實施的性質
    。因而，行為人以實施此種犯罪之意思，實施一次時，固僅
    成立一罪；惟綜實施多次，因仍包含在該行為的原有概念內
    ，故亦僅包括地成立一罪。例如，偽造犯、收集犯、販賣犯
    及散佈犯等是。」（參見：甘添貴、謝庭晃合著，捷徑刑法
    總論，初版，第300 頁）。可知，學說及實務均認為「集合
    犯」乃以構成要件所規定之行為，在立法時，本即預定其有
    反覆實施的性質。而與行為人利用同一機會而接續實施犯行
    之「接續犯」有所不同。    
  4.經查，被告與A 女係經由網路聊天室認識，進而交往而為男
    女朋友，嗣A 女與被告於97年6 月7 日起至97年12月12日時
    止，除一次在新竹之旅館外，先後在彭○○位於桃園縣楊梅
    鎮○○街0000巷00弄00號住處，以每週2 次不等之頻率，發
    生數十次之性交行為，足徵被告所為係基於感情之承諾或陷
    入，而相互自願於不特定之時日發生性行為。進論之，於交
    往之初被告即預設欲與A 女為多次性交之情，業經被告所自
    承（見本院99年度訴字第663 號卷第35頁），且被告犯罪行
    為時間乃自97年6 月7 日起至97年12月12日止，僅6 月有餘
    ，然被告及A 女均無法確定性交之確切時間（見本院99 年
    度訴字第663 號卷第33至34頁），更足證被告與A 女所為之
    多次性交行為，均係於被告同一個行為決意下，不限於特定
    之時日，反覆、延續而實施，且侵害同一法益，此多次性交
    之行為當係「出於特殊情境所制約之附帶結果」。自一般社
    會健全觀念視之，此等未婚男女朋友間在具感情基礎之情形
    下於數月之期間內賡續所為之數次性交行為，其違反法規範
    之評價難以強行分開，論以「包括一罪」予以概括地評價應
    較為合理。又因刑法第227 條之罪，其犯罪行為態樣，本質
    上原具有反覆、延續實行之特徵，被告基於單一概括犯意，
    在上開密切接近之一定時、地反覆或延續實施多次性交行為
    ，揆之前開說明，應論以「集合犯」之一罪。公訴意旨遽認
    本案被告係基於接續犯意之接續犯一罪，顯示贊同此類犯罪
    原則上非論以數罪之意旨，惟本院認接續犯之見解尚有誤會
    ，併此敘明。
  (三)爰審酌被告明知A 女年少，智慮淺薄，無法控制自己情慾，
    仍與其為性交，有害A 女之身心健全發展，暨被告犯罪之動
    機、目的、手段、犯罪所生之損害，兼衡被告前未曾受有期
    徒刑以上刑之宣告，此有臺灣高等法院被告前案紀錄表1 紙
    在卷可稽（見本院99年度訴字第663 號卷第39頁），素行尚
    端，及其犯後均坦承犯行，態度良好，以及已與A 女之父母
    達成和解，有和解書1 紙在卷可稽（見本院99年度訴字第66
    3 號卷內和解書），雖A 女已經自97年12月起因違反兒童及
    少年性交易防制條例而由新竹縣政府安置迄今，此業據A 女
    於警詢及本院審理時證述明確，依兒童及少年性交易防制條
    例第20條第1 項之規定，主管機關及教育部依同條例第16條
    至第18條之規定，於安置、保護收容兒童及少年期間，行使
    、負擔父母對於該兒童或少年之權利義務。故於安置期間內
    A 女之父母並非A 女之合法法定代理人，惟被告並非法律專
    業人士，不諳上開兒童及少年性交易防制條例第30條第1 項
    之規定，而誤與A 女之父母達成和解，雖不生民法上和解契
    約之效力，惟A 女於審理中亦表示同意上開契約內容，因而
    足肯認A 女有原諒被告之情及被告有和解之誠意等一切情狀
    ，量處如主文所示之刑。
  (四)末以，被告前未曾受有期徒刑以上刑之宣告，已如前述，念
    被告係因年輕識淺，一時失慮致罹刑典，於犯罪後已坦承犯
    行，深具悔意，且A 女亦表示願意給被告自新之機會，被告
    並以最大之誠意與渠等達成民事和解，被告經此偵審教訓，
    當知警惕，應無再犯之虞，本院認對其所宣告之刑以暫不執
    行為適當，爰依刑法第74條第1 項第1 款、第2 項第8 款，
    併宣告緩刑3 年，及命被告應參加法治教育2 場次，且依刑
    法第93條第1 項第1 、2 款之規定，諭知於緩刑期間付保護
    管束，俾勵自新兼發揮附條件緩刑制度之立意及避免短期自
    由刑執行所肇致之弊端，以符緩刑宣告之目的。冀希被告往
    後之將來，能慎重己行，培養正確法治觀念。
據上論斷，應依刑事訴訟法第299 條第1 項前段，刑法第227 條
第3 項、第74條第1 項第1 款、第2 項第8 款、第93條第1 項第
1 款、第2 款，判決如主文。
本案經檢察官梁光宗到庭執行職務
中    華    民    國    99    年    12    月    9     日
                  刑事第六庭審判長法  官   錢建榮

                                  法  官   陳德池

                                  法  官   游智棋
以上正本證明與原本無異。
如不服本判決應於收受判決後10日內向本院提出上訴書狀，並應
敘述具體理由。其未敘述上訴理由者，應於上訴期間屆滿後20日
內向本院補提理由書（均須按他造當事人之人數附繕本）「切勿
逕送上級法院」。
                                  書記官  陳育萱
中    華    民    國    99    年    12    月    10    日
附錄本案論罪科刑法條：
中華民國刑法第227條
對於未滿十四歲之男女為性交者，處3 年以上10年以下有期徒刑
。
對於未滿十四歲之男女為猥褻之行為者，處6 月以上5 年以下有
期徒刑。
對於十四歲以上未滿十六歲之男女為性交者，處7 年以下有期徒
刑。
對於十四歲以上未滿十六歲之男女為猥褻之行為者，處3 年以下
有期徒刑。
第1 項、第3 項之未遂犯罰之。

司法院資訊處製作；財團法人民間司法改革基金會備份。
